【裁判字號】    96,上易,974
【裁判日期】    970325
【裁判案由】    清償債務
【裁判全文】
臺灣高等法院民事判決                 96年度上易字第974號
上  訴  人  甲  ○
被  上訴人  連昌印刷股份有限公司
法定代理人  乙○○
訴訟代理人  粘舜權律師
            吳茂榕律師
上列當事人間因清償債務事件，上訴人對於中華民國96年7月11
日臺灣桃園地方法院95年度訴字第1847號第一審判決提起上訴，
經本院於97年3月11日言詞辯論終結，判決如下：
    主  文
上訴駁回。
第二審訴訟費用由上訴人負擔。
    事實及理由
甲、程序方面：
    上訴人經合法通知，未於言詞辯論期日到場，核無民事訴訟
    法第386條所列各款情形，應准被上訴人之聲請，由其一造
    辯論而為判決。
乙、實體方面：
一、被上訴人起訴主張：上訴人前任職被上訴人公司總經理一職
    ，於民國（下同）94年5月19日向被上訴人借款新臺幣（下
    同）120萬元，並約定自94年5月起，按月自薪資中扣還2萬5
    , 000 元。上訴人於94年12月15日因故離職，離職時尚積欠
    被上訴人102萬5,000元之借款未清償，於扣除被上訴人應給
    付上訴人當月之半個月薪資10萬元後，仍有92萬5,000元未
    獲清償，迭經被上訴人催討，上訴人均置之不理。被上訴人
    復於95年1月25日委託律師發函催告上訴人返還，上訴人於
    95年1月27日收受後，逾1個月以上之相當期限仍未清償，被
    上訴人爰依消費借貸之法律關係提起本件訴訟，請求上訴人
    返還借款92萬5,000元及自起訴狀繕本送達之翌日起至清償
    日止，按年息5%計算之利息等情。原審為被上訴人全部勝訴
    之判決，上訴人聲明不服，提起上訴，被上訴人對其上訴則
    聲明：
    (一)上訴駁回；(二)上訴費用由上訴人承擔。
二、上訴人則以：伊於93年12月28日應聘擔任被上訴人公司管理
    部經理，聘用條件為以最近1個月全薪為基礎，工作每滿1年
    保障年終獎金至少2個月及保障員工分紅，並固定按月支薪
    。94年1月17日，上訴人因被上訴人公司內部鬥爭激烈而提
    出辭呈，惟經被上訴人懇請再續職2個月，以協助被上訴人
    彙整訂單與採購資料，並連續於2個月內陸續發佈上訴人為
    特助、副總經理、總經理。94年3月間，上訴人因協助期間
    屆滿而欲離職，被上訴人則向上訴人提議簽訂4年合約，並
    願給付上訴人簽約金120萬元，另承諾可集資協助上訴人創
    業，惟經上訴人允諾續職後，卻發現並無上訴人所謂集資行
    為，本欲離職，不願簽訂4年合約，然因上訴人當時已將部
    分簽約金用於償還汽車貸款，而無力清償被上訴人，遂簽立
    系爭借據，並同意按月扣還2萬5,000元予被上訴人。又被上
    訴人公司於94年12月下旬無預警解雇上訴人，依勞動基準法
    之規定，上訴人得向被上訴人公司請求1個月遣散費、10天
    之預告工資、12月份之薪資共計46萬7,000元，但被上訴人
    卻拒絕給付，且上訴人於任職被上訴人公司時，雙方約定上
    訴人工作滿1年後，被上訴人無論盈虧皆會給付上訴人2個月
    年終獎金即40萬元，但被上訴人提前於上訴人工作滿1年前
    解雇上訴人，顯然惡意逃避給付上訴人年終獎金。是上訴人
    得以向被上訴人請求資遣費、預告工資、94年12月份之薪資
    及年終獎金共計86萬7,000元，並主張與被上訴人之債權相
    互抵銷等語，資為抗辯，又雖被上訴人經合法通知，未於言
    詞辯論期日到場，惟曾於本院聲明：(一)原判決廢棄；(二)被上
    訴人在第一審之訴駁回及假執行之聲請均駁回；(三)第一、二
    審訴訟費用均由被上訴人負擔。
三、兩造不爭之事實：
    (一)上訴人於94年5月19日向被上訴人借款120萬元，並有借據
      1紙。
    (二)上開借款自94年5月至同年11月，上訴人已按月扣還2萬5,
      000元，共17萬5,000元，再扣除被上訴人應給付上訴人離
      職當月（94年12月份）半個月薪資10萬元後，仍有92萬5,
      000元未受清償。
四、兩造爭執要旨：(一)本件上訴人是否尚積欠被上訴人92萬5,00
    0元？(二)兩造間為委任關係或僱傭關係？(三)被上訴人是否非
    法解雇上訴人？(四)被上訴人是否應給付上訴人預告工資、遣
    散費、年終獎金及年終分紅？上訴人可否以此主張抵銷？茲
    分述之。
    (一)本件上訴人尚積欠被上訴人92萬5,000元：
      被上訴人主張上訴人於94年5月19日向其借款120萬元之事
      實，業據其提出上訴人同日出具之借據1紙證明，上訴人
      對上開借據確係其出具一節，亦自認在卷。是被上訴人主
      張之上開事實，自堪採信為真正。上訴人雖辯稱：被上訴
      人交付上開120萬元之目的係被上訴人欲僱用上訴人4年之
      簽約金，惟因上訴人發現被上訴人公司內部有問題，不願
      簽該4年合約，但有部分之款項已用掉，無法返還，才簽
      上開借據云云。惟此為被上訴人所否認，上訴人就此。並
      未能舉出任何證據證明其主張之事實，，其抗辯自不可採
      。況且，縱認其所述之情形為真正，兩造業因上訴人不願
      簽約，而同意將上訴人應「返還之簽約金」轉換為「借款
      」，並同意由被上訴人按月於上訴人之薪資中扣除25,000
      元。是被上訴人主張扣除94年5月至11月已扣還175,000元
      （25,000×7）及94年12月半個月薪資10萬元外，上訴人
      尚積欠借款925,000元，應可採信。
    (二)兩造間係屬委任關係：
      按「稱委任者，謂當事人約定，一方委託他方處理事務，
      他方允為處理之契約」、「稱僱傭者，謂當事人約定，一
      方於一定或不定之期限內為他方服勞務，他方給付報酬之
      契約」，民法第528條、第482條、分別有明文規定。又按
      「勞基法第2條第6款規定，約定勞雇間之契約為勞動契約
      。據此而言，凡是具有指揮命令及從屬關係者，均屬之，
      是亦未以僱傭契約為限。故公司負責人對經理，就事務之
      處理，若具有使用從屬與指揮命令之性質，且經理實際參
      與生產業務，即屬於勞動契約之範疇，該經理與公司間，
      即有勞動基準法之適用；反之，則否」（最高法院95年度
      台上字第1492號判決參照）。是故，在處理事務或服勞務
      時，當事人是否有自由裁量之空間或必須受相對人之監督
      ，可做為區別委任與僱傭之判斷基準。而經理人係著重在
      委任人委任其處理一定事務，與僱傭關係之著重在受僱人
      服勞務，二者顯有不同。至於以經理人名義給付勞務者究
      係委任或僱傭，應就具體個案之實際情形認定之。查上訴
      人自認其自93年12月28日應聘擔任被上訴人公司管理部經
      理，其後陸續被發佈為被上訴人公司之特助、副總經理、
      總經理等職務，其於擔任總經理職務時為被上訴人免職等
      情，參酌上訴人所述，其於94年7、8月間薪資調整為20萬
      元及其提出之勞保、健保及薪資扣繳憑單等資料均顯示，
      上訴人自94年7月16日起已擔任被上訴人公司之總經理，
      其已非僱傭關係中之受僱人。另依被上訴人提出，為上訴
      人所不爭執之其任職期間核示之簽呈2份（原審卷第37、
      40頁及第38、40頁），其內容分別為：由被上訴人公司
      之「label事業處台灣區部分主管何數玫」於94年9月16日
      擬定該公司新產品製程／變更單，呈請上訴人核可後交由
      管理部正式發佈（施行）、由被上訴人公司「業務部洪
      國芳」於同年7月7日就被上訴人公司參加2006年香港及上
      海舉辦之禮品與家用品展一事，簽由該部門賀姓主管轉呈
      上訴人批示：「1、業務部7月底前做出參展企劃案。2 、
      展出產品10月初前全數完成」，依上開2簽呈顯示上訴人
      在被上訴人公司處理其所受任之事務，具有獨立之裁量權
      。是被上訴人於94年12月15日免除上訴人職務時，兩造之
      關係係委任關係，而非僱傭關係，上訴人並非屬勞動基準
      法之「勞工」。上訴人抗辯兩造間之關係為僱傭關係，應
      適用勞基法云云，並非可採。
    (三)被上訴人係合法解雇上訴人：
      按「當事人之任何一方得隨時終止委任契約。」民法第
      549條第1項定有明文，本件兩造之關係為委任關係，而非
      僱傭關係，已如前述，依上開條文之規定，兩造均得隨時
      終止委任契約，本件上訴人承認不願與被上訴人簽4年之
      合約，而被上訴人於94年12月15日免除上訴人總經理之職
      務，於法並無不合，並無非法解僱上訴人之情形，上訴人
      抗辯被上訴人非法解僱云云，尚非可採。
    (四)被上訴人並無給付上訴人預告工資、遣散費、年終獎金及
      年終分紅之義務，上訴人自不能主張抵銷：
      1.上訴人主張被上訴人應依勞基法給付其預告工資及遣散
        費云云，但查兩造間之關係為委任關係，已如上述，自
        無勞基法之適用，其依勞基法請求預告工資及遣散費，
        並與其積欠被上訴人之債權相抵銷，尚非有據，不應准
        許。
      2.94年12月薪資10萬元部分，被上訴人已預先扣除上訴人
        此部分債權已不存在，其再主張抵銷，為無理由，不應
        准許。
      3.上訴人抗辯其受僱當初兩造曾約定上訴人任職滿1年，
        不論盈虧被上訴人應給付上訴人2個月年終獎金，被上
        訴人在其任滿1年前10餘日藉故將其解僱，被上訴人仍
        應給付該年終獎金云云。惟被上訴人否認有該約定，上
        訴人復就此有利於已之事實，未能提出任何證據證明其
        主張，自難認上訴人之主張為真正。上訴人主張以之與
        被上訴人之債權抵銷云云，亦不足採。
五、綜上所述，本件被上訴人依消費借貸之法則，求為判命上訴
    人給付92萬5,000元（原審主文誤植為92萬2,500元）本息，
    尚屬有據，原審判決被上訴人勝訴核無不合，至於上訴人以
    上訴人無離職計畫，遭解僱時已屆中高求職年齡，近年失業
    ，偶以打零工維生，尚需眷養求學中之長子、次子（重度智
    障）及年邁父母，請求分期償還云云，經查，被上訴人並未
    同意上訴人之請求，上訴人對其家庭環境之情況，並未舉證
    以實其說，且本件借款係自94年5月19日迄今，已將屆3年，
    如再予分期給付，對被上訴人是有不公，其請求分期償還，
    本院認不應准許，併此敘明。上訴論旨，仍執陳詞，斤斤指
    摘原判決不當，聲明廢棄改判，為無理由，應予駁回上訴。
六、本件事證已臻明確，兩造其餘之攻防方法，經審酌後，認與
    判決結果無影響，無庸逐一論述，併此敘明。
七、據上論結，本件上訴為無理由，依民事訴訟法第449條第1項
    、第78條、第463條、第385條第1項前段，判決如主文。
中    華    民    國    97    年    3     月    25    日
                  民事第十五庭
                      審判長法  官  林恩山
                            法  官  黃國忠
                            法  官  郭松濤
正本係照原本作成。
不得上訴。
中    華    民    國    97    年    3     月    25    日
                            書記官  方素珍


司法院資訊處製作；財團法人民間司法改革基金會備份。
